【裁判字號】    89,上訴,311
【裁判日期】    890331
【裁判案由】    違反著作權法
【裁判全文】
臺灣高等法院刑事判決                  八十九年度上訴字第三一一號
    上訴人  台灣台北地方法院檢察署檢察官
    被  告  丙 ○ ○
    選  任
    辯護人  謝 樹 藝
右列上訴人因被告違反著作權法案件，不服台灣台北地方法院八十八年度訴字第二九
九號，中華民國八十八年十一月十八日第一審判決（起訴案號：台灣台北地方法院檢
察署八十七年度偵字第一六二０號、第三九二七號、第五八六二號、第一三三四九號
）提起上訴，本院判決如左：
    主    文
上訴駁回。
    理    由
一、公訴意旨略以：丙○○係台北市○○區○○路二段三Ｏ一巷四之二號松驊企業股
    份有限公司（下簡稱松驊公司）負責人，從事音樂影音伴唱機之製作與販賣業務
    ，明知「媽媽歌星」、「落大雨彼日」、「霧夜的燈塔」、「何時再相會」、「
    台北發的尾班車」、「惜別夜港邊」、「請你信賴我」共計七首歌之詞、曲，係
    乙○○享有音樂著作財產權之物，「挽仙桃」、「給你騙不知」二首歌曲係甲○○享有音樂著作財產權之物，竟未經上開音樂著作權人之同意或授權，基於概括
    犯意，自民國（下同）八十六年間某日起，在上址所販賣影音伴唱機其內附有上
    開音樂著作之ＶＣＤ光碟片（即二八九八首ＶＣＤ、三七ＯＯ首ＶＣＤ），並以
    之為常業，恃以維生。嗣於八十七年三月十日為警搜獲，並扣得點歌目錄二本、
    光碟片四Ｏ七片（二八九八首歌曲之ＶＣＤ二片、三五ＯＯ首歌曲ＶＣＤ一片、
    三七ＯＯ首歌曲ＶＣＤ四Ｏ四片）及光碟伴唱機十五台，因認被告涉有著作權法
    第八十七條第二款、第九十三條、第九十四條之常業散布侵害著作權之物罪嫌云
    云。
二、按犯罪事實應依證據認定之，無證據不得推定其犯罪事實；又不能證明被告犯罪
    者，應諭知無罪之判決，刑事訴訟法第一百五十四條、第三百零一條第一項前段
    分別定有明文。又刑事訴訟法上所謂認定犯罪事實之證據，係指足以認定被告確
    有犯罪行為之積極證據而言；而告訴人之告訴，係以使被告受刑事訴追為目的，
    是其陳述是否與事實相符，仍應調查其他證據以資審認，最高法院二十九年上字
    第三一○五號、五十二年臺上字第一三００號先後著有判例。
三、本件公訴意旨認被告丙○○涉著作權法第八十七條第二款、第九十三條、第九十
    四條罪嫌，無非以告訴人乙○○、甲○○之指訴，及被告丙○○亦坦承在其所販
    賣之影音伴唱機內，確含有「媽媽歌星」、「落大雨彼日」、「霧夜的燈塔」、
    「何時再相會」、「台北發的尾班車」、「惜別夜港邊」、「請你信賴我」、「
    挽仙桃」、「給你騙不知」歌曲，復有勘驗筆錄、ＳＨ七ＯＯ型號伴唱機之點歌
    本、可燒錄記憶體二個堪供佐証為其論據；訊據被告丙○○固不否認其所經營之
    松驊公司確有與韓國現代公司共同生產影音伴唱機販賣，且其所販賣之影音光碟
    機中，確可播放「媽媽歌星」、「落大雨彼日」、「霧夜的燈塔」、「何時再相
    會」、「台北發的尾班車」、「惜別夜港邊」、「請你信賴我」、「挽仙桃」、
    「給你騙不知」等歌曲等情，然堅決否認其有前開違反著作權法犯行，辯稱：著
    作權人乙○○所享有著作權之「媽媽歌星」、「落大雨彼日」、「霧夜的燈塔」
    、「何時再相會」、「台北發的尾班車」、「惜別夜港邊」、「請你信賴我」等
    七首歌曲，其已於八十四年間，取得乙○○所授權之福和唱片事業公司之再授權
    ，並未侵害乙○○之前開著作權，另甲○○所取得之「挽仙桃」、「給你騙不知
    」二首歌曲著作權，係向法院拍賣取得著作權人丁○○百分之五十著作權，而在
    、甲○○取得該著作權之先，其已向丁○○所經營之華倫唱片有限公司取得重製
    於電腦音樂伴唱機之唯讀記憶體之再授權，均已合法使用該九首歌曲之權利，且
    其使用於販賣之七００型影音光碟伴唱機，其後即未再第二次重製使用過，並無
    超越授權範圍，且福和公司之授權，並未限制其僅得使用一次，另其與華倫公司
    簽訂之授權合約書中，雖載有「原則限使用一次」之約定，亦係指可使用同一種
    方式錄製，如使用第二次以上時，其僅需再付費予華倫公司即可，並非其無使用
    第二次之權利，其嗣與韓國現代電子股份有限公司（下簡稱現代公司）開發使用
    ＣＤ－ＲＯＭ為記憶體之主機（PREMIER-88型），效能優於使用卡匣之主機（ #
     700型），故以PREMIER系列主機（  P-88及P-99），取代 700 型卡匣主機，且
    由現代公司負責設計、生產，並委由美國ＣＡＶＳ公司製作供  P-88 、 P-99主
    機使用之ＣＤ－ＲＯＭ，現代公司更出具保證書，保證其所提供之ＣＤ－ＲＯＭ
    係合法已取得授權者。被告則負責台灣地區之經銷及維修，並向倚天資訊股份有
    限公司取得圓體字型（40X56 ）之獨家授權，得使用在卡拉ＯＫ光碟機上，並委
    由現代公司交韓國ＯＳＵＮＧ公司製作字型光罩晶片（ MASK-ROM ），再配合主
    機使用，其並未侵害甲○○及乙○○之著作權。況依國際有關著作權公約之基本
    原則及慣例，再著作權授權事件中，授權人若已於授權書中明載保證條款，保證
    授權標的來源合法，則被授權人原則上即取得一定保障，得以此作為免責之依據
    ，現代公司既已出具保証書以保証詞曲之合法，其信為真正而販賣亦無犯罪故意
    可言。
四、經查：
(一)「媽媽歌星」、「落大雨彼日」、「霧夜的燈塔」、「何時再相會」、「台北發
    的尾班車」、「惜別夜港邊」、「請你信賴我」等音樂著作財產權，固係告訴人
    乙○○所享有，並授權福和唱片事業有限公司（下稱福和公司）使用，福和公司
    嗣於八十四年十一月十五日，再與松驊公司簽訂音樂著作授權合約書，將乙○○
    享有音樂著作財產權之前開七首音樂著作，授權被告丙○○所屬之松驊公司得以
    電腦ＭＩＤＩ音樂錄製，以電腦ＭＩＤＩＩＣ卡之產品型式出版發行，其產品名
    稱為電腦音樂伴唱機之唯讀記憶體（ＲＯＭ）供伴唱使用，福和公司並保證就上
    開音樂著作確實擁有原著作權人乙○○之授權等情，業據告訴人乙○○之代理人
    張玄武於偵查中陳明（見板橋地方法院檢察署八十六年度偵字第二三六○八號偵
    查卷第二十七頁反面），復有音樂著作授權合約書乙份在卷可按（見原審卷第三
    十頁至第三十六頁），依此，被告丙○○自得在其所經營之松驊公司生產及販賣
    之影音伴唱機唯讀記憶體（ＲＯＭ）內收錄前開七首歌曲，因已有合法權源，自
    無何違反著作權法之可言。至告訴人乙○○與福和公司所簽訂之授權合約書中，
    是否僅授權福和公司得使用一次或不得再授權，被告丙○○與福和公司簽訂該音
    樂著作授權合約書時，福和公司既向被告丙○○保証其有合法權源，被告在主觀
    上亦難認有違反著作權之故意，況福和公司授權被告使用之條件，並僅得限使用
    乙次之約定，雙方僅約定被告所生產之伴唱機及光碟片限供家庭用，僅不得公開
    播放而已，被告丙○○既未逾福和公司之授權，即難謂其有侵害告訴人乙○○之
    著作權，矧告訴人乙○○之代理人張玄武於偵查中亦供陳：「（問：你是否向丙○○提出告訴？）、是要向點將家。」等語（見第九七二二號偵查卷第十九頁反
    面），益徵被告丙○○並未侵害告訴人乙○○前開七首歌曲之著作權甚明。
(二)另「挽仙桃」、「給你騙不知」二首歌曲之著作財產權，係原著作財產權人丁○○所享有之音樂著作權，嗣該二首歌曲之著作財產權，經法院查封拍賣，而由告
    訴人甲○○向法院拍定後，於八十六年七月三十一日取得二分之一著作財產權等
    情，亦經告証人甲○○供明在卷，復有其提出之內政部著作權登記簿謄本二份在
    卷可憑（見第九七二二號偵查卷第五頁、第七頁），然丁○○享有著作財產權之
    「挽仙桃」、「給你騙不知」等二首歌曲，業經丁○○於八十四年五月九日，以
    華倫唱片有限公司（下簡稱華倫公司）、丁○○之名義授權予被告丙○○所經營
    之松驊公司，松驊公司得將該二首歌曲重製使用於電腦音樂伴唱機之唯讀記憶體
    （ＲＯＭ），原則上限使用一次，如使用第二次以上，需另外付費，華倫公司並
    保證該公司享有該二首歌曲授權之權利，業據証人丁○○及被告丙○○陳明在卷
    ，並有音樂著作授權合約書乙份在卷可按（見原審卷第三十七頁至第三十八頁）
    。雖被告經營之松驊公司與華倫公司、丁○○所簽訂之該音樂著作授權合約書第
    一條曾約定松驊公司「原則上限使用一次，如使用第二次以上，需另外付費」云
    云，惟所謂「原則上限用一次」其義係指松驊公司僅能排版一次，但能重新印製
    ，只要程序不變即可，如機器賣出需有ＶＣＤ或ＣＤ始能使用，華倫公司並無意
    見，仍在授權範圍內等情，業據證人即華倫公司負責人丁○○於原審庭証屬實（
    見原審卷第七十頁至第七十一頁），嗣經本院再傳訊証人丁○○再就該音樂著作
    授權合約書上所載之「原則上限使用一次，如使用第二次以上，需另外付費」之
    真義訊問，復供陳：「一般我們授權都是使用乙次，如果使用第二次還要付費。
    」、「我們授權給他（指松驊公司）用，他繳一次錢，如果用第二次還要再付費
    。」等語（見本院卷第四十八頁），顯見証人丁○○確有將該二首歌曲之著作權
    授權被告丙○○使用甚明，而該音樂著作授權合約書上所約定之「原則上限使用
    一次，如使用第二次以上，需另外付費」，亦僅在表示被告丙○○如第二次將該
    二首歌曲重製使用於電腦音樂伴唱機之唯讀記憶體（ＲＯＭ）中時，需再另行付
    費而已，而非不可第二次將該二首歌曲重製使用於電腦音樂伴唱機之唯讀記憶體
    （ＲＯＭ）中，洵無疑議，告訴人點將家公司負責人甲○○指稱被告僅得使用該
    二首歌曲重製於電腦音樂伴唱機之唯讀記憶體（ＲＯＭ）中乙次，如使用第二次
    即屬違法云云，即非無據。至告訴人點唱家公司所取得之該二首歌曲之著作財產
    權，係拍賣自丁○○之著作財產權而來，而拍賣時復未排除該著作財產權上之原
    有負擔，則點唱家公司於拍定後取得該二首歌曲之著作財產權，自應受松驊公司
    與丁○○所簽訂之前開音樂著作授權合約書約束，點將家公司僅得於松驊公司第
    二次重製該二首歌曲於電腦音樂伴唱機之唯讀記憶體（ＲＯＭ）時，依約要求松
    驊公司再行繳費，要不得因此即指松驊公司侵害其該二首歌曲之著作權。
(三)至告訴人點將家公司負責人甲○○一再指稱被告丙○○經營之松驊公司，並非將
    「挽仙桃」、「給你騙不知」二首歌曲重製在電腦音樂伴唱機之唯讀記憶體（Ｒ
    ＯＭ）內，而係以鎖碼方式錄製在ＶＣＤ中，應已逾華倫公司及丁○○之授權云
    云，然查本件扣案由韓國現代公司與松驊公司生產之該電腦音樂伴唱機，係使用
    ＣＤ－ＲＯＭ為記憶體之主機（PREMIER-88型），效能優於使用卡匣之主機（ #
    700  型），故以PREMIER系列主機（ P-88及P-99），取代 700 型卡匣主機，且
    由現代公司負責設計、生產，並委由美國ＣＡＶＳ公司製作供 P-88 、 P-99 主
    機使用之ＣＤ－ＲＯＭ，現代公司更出具保證書，保證其所提供之ＣＤ－ＲＯＭ
    係合法已取得授權者，被告丙○○則負責台灣地區之經銷及維修，並向倚天資訊
    股份有限公司取得圓體字型（40X56 ）之獨家授權，得使用在卡拉ＯＫ光碟機上
    ，並委由現代公司交韓國ＯＳＵＮＧ公司製作字型光罩晶片（ MASK-ROM ），再
    配合主機使用，且該伴唱機並非完整之三千七百首詞曲（含詞、曲、配樂、影像
    ）燒錄在ＣＤ－ＲＯＭ之中，在該ＣＤ－ＲＯＭ中僅有背景影像及程式碼，而無
    詞、曲及音樂，於光碟機（及主機）中另裝設ＭＩＤＩ（電腦合成音樂資料庫）
    唯讀記憶晶片及文字字型庫唯讀記憶晶片，當使用者放入ＣＤ－ＲＯＭ（唯讀光
    碟片），並選定某一首歌曲時，ＣＤ－ＲＯＭ中的程式碼即透過主機之操控程式
    ，進入ＭＩＤＩ合成音樂資料庫及字型庫中抓取該首歌曲所需之音樂及文字，再
    由該程式碼之控制，將其排列成該首歌曲的伴唱音樂及歌詞，亦即為節省記憶體
    之空間，在ＣＤ－ＲＯＭ中不再存放ＭＩＤＩ音樂庫及字型庫，而僅存放背景影
    片和程式碼而已，至於在主機中的ＭＩＤＩ音樂庫及字型庫，並非把一首一首歌
    曲的詞曲依序排列如錄製音樂ＣＤ一般，而係由ＣＤ－ＲＯＭ中的程式碼依使用
    者之選取，立即作詞曲的排列組合，而呈現完整之整首伴唱歌曲等情，業據被告
    丙○○供明在卷，嗣經原審將該電腦音樂伴唱機之光碟片送請財團法人資訊工業
    策進會鑑定結果，亦認該「光碟片」內諸為一般ＶＣＤ格式檔，且播放後並未發
    現歌曲音樂，同時亦未發現音效檔案存在，至於是否含有程式碼，因屬現代公司
    及松驊公司之特有技術，則無法鑑定。」等語，有該會八十八年十月十一日（八
    八）資法字第００二三七八號函在卷可按（見原審卷第一二二頁），復有松驊公
    司與倚天公司所簽訂之字型授權合約書、証明書各乙份在卷可稽（見原審卷第四
    十四頁至第四十六頁），足徵松驊公司與現代公司所生產之前開伴唱機，並非將
    歌曲錄製在ＶＣＤ中，再以該電腦伴唱機讀取ＶＣＤ中歌曲方式播放該詞曲，洵
    灼然明甚，告訴人點將家公司負責人甲○○前開指訴殊屬無據，不足採信。
(四)又告訴人乙○○固已於八十七年八月死亡，有台北縣警察局中和分局八十八年五
    月十三日北警中戶字第一三二四四號函附卷可稽（見原審卷第八十頁），然本件
    公訴意旨係認被告丙○○涉犯違反著作權法第八十七條第二款、第九十三條、第
    九十四條之常業散布侵害著作權之物罪，依同法第一百條但書規定，該罪非屬告
    訴乃論之罪，縱系爭之「媽媽歌星」、「落大雨彼日」、「霧夜的燈塔」、「何
    時再相會」、「台北發的尾班車」、「惜別夜港邊」、「請你信賴我」等音樂著
    作財產權人乙○○已於本案偵、審中死亡，亦無礙於公訴人就本案犯罪之訴追，
    併此敘明。
(五)至「挽仙桃」、「給你騙不知」二首歌曲之著作財產權人係丁○○而非華倫公司
    ，業據証人丁○○供明，並有內政部著作權登記簿謄本在卷可按，惟証人丁○○
    在授權其享有音樂著作權之詞曲時，均係以華倫公司、丁○○名義與第三人簽訂
    音樂著作授權合約書，業據証人丁○○供明在卷（見本院卷第四十八頁），復有
    証人丁○○提出之與告訴人點將家公司簽訂之音樂著作授權合約書乙份在卷可按
    （見本院卷第五十頁至第五十三頁），洵係証人丁○○不懂法律之故，況其於本
    院調查時已陳稱：「我個人也有意願授權（松驊公司）。」等語（見本院卷第四
    十八頁反面），証人丁○○當時既有授權松驊公司合法使用前開二首歌曲之合意
    ，而被告丙○○於代表松驊公司與華倫公司、丁○○簽訂音樂著作授權合約書後
    ，縱誤認松驊公司巳取得該二首歌曲之合法授權，而重製於與現代公司生產之前
    開電腦音樂伴唱機中，亦無何犯罪故意之可言，亦難以違反著作權法罪責相繩。
(六)告訴人點將家公司負責人固另指稱被告丙○○另侵害點將家公司享有「專屬授權
    」之「唱首情歌給誰聽」音樂著作權，而對被告丙○○提出告訴，有告訴人點唱
    家公司於八十六年十月九日、八十七年五月八日所提出之告訴狀各乙份在卷足憑
    （見台中地方法院檢察署八十六年度偵字第二一二三三號偵查卷第六頁、板橋地
    方法院檢察署八十七年度偵字第九七二二號偵查卷第一頁反面），然該部分事實
    並未經檢察官提起公訴，而被告丙○○就本案犯罪，其犯罪事實復無法証明（如
    後述），則此部分事實，與已起訴部分即無何裁判上一罪或實質上一罪關係，非
    起訴效力所及，本院自不得予以併審，自應另由檢察官依法處理，附此敘明。
五、綜上所論，足徵被告丙○○所辯尚堪採信，此外，復查無其他積極事證足資證明
    被告確有公訴意旨所指違反著作權法犯行，其犯罪自屬不能證明，原審綜理全案
    調查証據所得及辯論要旨，據而為被告無罪之諭知，依法洵無不合，檢察官上訴
    意旨，猶執陳詞認被告涉犯違反著作權法罪行，據以指摘原判決失當，要無理由
    ，應駁回其上訴。
六、據上論斷，應依刑事訴訟法第三百六十八條，判決如主文。
本案經檢察官蔡薰慧到庭執行職務。
中     華     民     國     八十九     年       三       月    三十一   日
                              臺灣高等法院刑事第十六庭
                                  審判長法  官  許  增  男
                                        法  官  蔡  彩  貞
                                        法  官  黃  鴻  昌
右正本證明與原本無異。
如不服本判決應於收受送達後十日內向本院提出上訴書狀，其未敘述上訴之理由者並
得於提起上訴後十日內向本院補提理由書（均須按他造當事人之人數附繕本）。
                                        書記官  黃  千  鶴
中     華     民     國     八十九     年       四       月      五     日


司法院資訊處製作；財團法人民間司法改革基金會備份。
